臺灣雲林地方法院民事判決　九十年度訴字第五一四號
　　原　　　告　台灣糖業股份有限公司
　　法定代理人　吳乃仁
　　被　　　告　丁○○
　　被　　　告　雲林縣立北港國民中學
　　法定代理人　甲○○
　　訴訟代理人　丙○○
　　被　　　告　雲林縣政府
　　法定代理人　乙○○
　　訴訟代理人　戊○○
右當事人間請求交還土地等事件，本院判決如左：
　　主　　　文
被告雲林縣政府應將坐落雲林縣北港鎮○○段一二七號土地上門牌北港鎮○○街十八
號如附圖所示主建物面積０．０一五五一八公頃地上物拆除後，併同被告雲林縣立北
港國民中學、丁○○將該部分基地連同前開土地如附圖所示空地面積０．０三四六六
二公頃，及同地段一三一號土地如附圖所示空地面積０．０００九五二公頃交還原告
。
原告其餘之訴駁回。
訴訟費用由被告負擔十分之九，餘由原告負擔。
本判決第一項於原告以新台幣陸佰伍拾萬元為被告供擔保後，得假執行。
原告其餘假執行之聲請駁回。
　　事　    實
甲、原告方面：
壹、聲明：
一、被告丁○○應自坐落雲林縣北港鎮○○段一二七地號土地上（下稱系爭一二七號
    土地）門牌北港鎮○○街十八號如附圖所示主建物面積一五五．一八平方公尺木
    造地上物（下稱系爭房屋）遷出，被告雲林縣政府應將前開地上物拆除後，併同
    被告雲林縣立北港國民中學、丁○○將該土地連同空地面積三四六．六二平方公
    尺，及同段一三一地號土地上（下稱系爭一三一號土地）空地面積九．五二平方
    公尺交還原告。
二、願供擔保，請准宣告假執行。
貳、陳述：
一、系爭一二七、一三一號土地為原告所有，詎被告雲林縣政府未經原告同意擅自建
    蓋系爭房屋，並託付被告雲林縣立北港國民中學（下稱北港國中）管理，被告北
    港國中基於管理系爭房屋之關係又借予現住人即被告丁○○使用，查被告北港國
    中係屬於被告雲林縣政府之內部機關，其產權應歸屬於雲林縣政府所有。
二、按所有人對於無權占有或侵奪其所有物者，得請求返還之，對於妨害其所有權者
    ，得除去之，有妨害其所有權之虞者，得請求防止之，民法第七百六十七條定有
    明文。被告雲林縣政府與原告間就系爭土地並無任何法律關係，顯屬無權占有，
    現住人亦難認有何占有之正當權源，應自地上物遷出。按無權占有之占有人，包
    括直接占有人及間接占有人，本件被告雲林縣政府所有之系爭房屋直接占用系爭
    土地，是被告雲林縣政府為直接占有人，而被告雲林縣政府將系爭房屋交由被告
    北港國中管理，被告北港國中基於管理系爭房屋又借予被告丁○○居住，則被告
    丁○○因使用系爭房屋，對於系爭土地亦屬直接占有，被告北港國中則為間接占
    有人，故請求現住人即被告丁○○遷出後，再由雲林縣政府拆除地上物，併同北
　　港國中及現住人將系爭土地交還原告。
三、再按借用人應於契約所定期限屆滿時，返還借用物，借貸未定期限，亦不能依借
    貸之目的，而定其期限者，貸與人得隨時請求返還借用物，民法第四百七十條第
    一項前段、第二項分別定有明文。又使用借貸契約終止後，貸與人除得本於借用
    物返還請求權，請求返還借用物外，倘貸與人為借用物之所有人時，並得本於所
    有權之作用，依無權占有之法律關係，請求返還借用物（最高法院七十八年度台
    上字第六一０號判決參照）。本件如認定有使用借貸關係存在時，依民法第四百
    七十條規定，原告亦得予以終止請求返還，並以本件訴狀繕本之送達為終止之意
    思表示，是原告自得依民法第四百七十條第一項、第七百六十七條第一項前段之
    規定行使權利。
四、頃因監察院對於各單位被非法占用土地，未按法令規定收回處理，任令經營之房
    地遭長期非法占用，予以提案糾正並要求確實注意改善，有該函可稽，乃不得已
    提起本件訴訟。
五、有關與本件相同之案件曾經　鈞院八十九年度訴字第二十九號判決，該判決對於
    原告請求房屋占有人遷出部分，認定原告對於系爭房屋既無所有權亦無支配權，
    自無請求房屋占有人自系爭房屋遷出之權利，顯非的論，其理由如左：
　　（一）查建物及基地二者密不可分，該判決對於房屋占有人無需自系爭房屋遷出
　　　　係以房屋占有人得繼續使用，乃屬於雲林縣政府、北港國中間之關係，但
　　　　　一方面又認定雲林縣政府應予拆除房屋交還基地，但房屋占有人如不自房
　　　　　屋遷出，何能達到雲林縣政府拆除房屋及與北港國中、房屋占有人交還基
　　　　　地之目的，將不發生訴訟上之利益。
　　（二）該判決以雲林縣政府、北港國中、房屋占有人應併同交還房屋占有之基地
　　　　無非以房屋所有權人為雲林縣政府就上開建物設施係借用關係，但該借用
　　　　　關係已終止，雲林縣政府並無占有系爭土地之合法權源，北港國中係受雲
　　　　　林縣政府之委託管理，但使用借貸關係已終止，其終止後之占有為無權占
　　　　　有，則北港國中之受託管理亦已失所附麗，是房屋占有人之占有既來自於
　　　　　雲林縣政府與北港國中之間，但其來源如已無合法時，是否得變成合法占
　　　　　有，致原告不得請求房屋占有人自系爭房屋遷出，顯有疑問。
　　（三）按請求無權占有人遷出，係指停止占有而言，請求交還，係將占有土地交
　　　　　付所有權人而言，前者之遷出為後者交付之階段行為（最高法院七十年度
　　　　　台上字第一七一五號判決參照），該判決既命房屋占有人亦應交還系爭房
　　　　　屋之基地，則對其占有房屋自應遷出，係屬前段行為，始能交還基地，否
　　　　　則僅命其交還基地，並無實益。
、證據：提出土地登記簿謄本三紙、地籍圖謄本、監察院八十七年十月二十八日（
　　８７）院台財字第八七二二００五二四號函影本、雲林地方法院八十九年度訴字
　　第二九號民事判決影本各乙份為證，並聲請本院勘驗現場。
乙、被告方面：
壹、被告雲林縣政府部分：
一、聲明：原告之訴駁回。
二、陳述：
  （一）被告雲林縣政府查無與原告間係何關係，亦無借用、租賃等相關契約文件存
        在。
  （二）希能讓被告丁○○住到退休後，才交還系爭房地。
三、證據：提出會簽單影本乙份為證。
貳、被告北港國中部分：
一、聲明：原告之訴駁回。
二、陳述：
　（一）被告北港國中成立之後就有這些眷居，該眷居於三十多年時即已存在，然被
　　　　告北港國中目前並沒有該建物之資料。
  （二）系爭房屋乃於二十二年時即已興建，並非原告所稱係被告雲林縣政府興建，
        而被告丁○○仍為現職公務人員，其仍有居住的法源。
  （三）被告北港國中與被告丁○○訂有借用契約，且經法院公證，彼等約定借用期
        間至被告丁○○退休離職後三個月內搬離即可，被告丁○○既未退休離職，
        自得使用系爭房屋，何況原告並無收回土地之急迫性，且被告北港國中、丁
        ○○亦未拒絕交還系爭房地，然請求嗣被告丁○○退休三個月後，彼等即無
        條件返還。
  （四）系爭房屋係二十二年時所興建，乃被告雲林縣政府交由被告北港國中管理使
        用，並由北港國中配住予任職人員，每月按時扣繳新台幣六百元之管理費用
        ，然自雲林縣政府於八十四年間發函改建後，即未再要求配住人員繳納費用
        ，而昔每月扣繳之費用均由被告北港國中收齊後，再轉交予被告雲林縣政府
        ，至原告與被告雲林縣政府間之關係為何即非伊所能知悉。
三、證據：提出雲林縣立北港國民中學管理財產（房屋）登記卡影本乙份為證。
、被告丁○○部分：
一、聲明：原告之訴駁回。
二、陳述：
　（一）伊現仍為被告北港國中之老師，至九十二年二月一日始退休，系爭房屋乃被
　　　　告北港國中配住予伊，伊每月按時給付租金予被告北港國中，伊不知被告雲
　　　　林縣政府、北港國中間之關係為何，然在原告與被告雲林縣政府之租賃關係
　　　　有效存續中，伊既與被告北港國中訂有借用契約，並約定嗣伊退休後應於三
　　　　個月內遷出交還系爭房屋，則原告自應待伊退休三個月後，而仍未遷出交還
　　　　系爭房屋時，再為本件訴求始為有理。
　（二）原告實不必興訟，伊並無不遷反應，屆期亦當物歸原主，然因目前景氣低迷
        ，適時覓屋遷徙有所困難，伊又退休在即，在情法兼顧下，僅請准於延至借
        用契約所定原因發生時，始予遷出交還。
三、證據：提出台灣雲林地方法院公證處七十五年度公字第六九一號公證書影本乙份
    為證。
　　理　　　由
一、原告起訴主張：系爭一二七、一三一號土地為原告所有，被告雲林縣政府未經原
    告同意竟興建系爭房屋，並託付被告北港國中管理，被告北港國中基於管理系爭
    房屋之關係又借予現住人即被告丁○○使用，因原告與雲林縣政府間並無任何法
    律，被告雲林縣政府顯屬無權占有，被告北港國中及現住人丁○○亦難認有何占
    有之正當權源，爰依民法第七百六十七條規定請求如訴之聲明第一項所示，縱認
    被告雲林縣政府為有權占有，彼等亦屬於使用借貸關係，原告亦得予以終止借貸
    ，請求返還，並以本件訴狀繕本之送達為終止借貸關係之意思表示，今使用借貸
    關係既已終止，原告依法自得請求拆除，並將土地交還等語。
二、被告雲林縣政府則以：系爭房屋乃由縣政府交由被告北港國中使用，至縣政府與
    原告係何關係，因查無資料而未詳，縣政府同意交還系爭房地，然請求至被告丁
    ○○退休後再交還等語。被告北港國中則以：系爭房屋乃於二十二年間所興建，
    並非縣政府所興建，而被告丁○○仍為現職公務人員，並與被告北港國中訂有借
    用契約，彼等約定借用期間至被告丁○○退休後三個月內交還，是待該期間屆至
    即無條件返還，何況被告北港國中使用系爭房屋乃為縣政府所交付使用，而北港
    國中亦每月扣取配住人員六百元費用後，再繳交予雲林縣政府，彼等自屬有權占
    有，至原告與雲林縣政府間係何關係，要與被告無涉等語置辯。被告丁○○則以
    ：伊現仍為被告北港國中之老師，至九十二年二月一日始退休，系爭房屋乃被告
    北港國中配住予伊，伊每月按時給付租金予被告北港國中，伊不知被告雲林縣政
    府、北港國中間之關係為何，然在原告與被告雲林縣政府之租賃關係有效存續中
    ，伊既與被告北港國中訂有借用契約，並約定嗣伊退休後應於三個月內遷出交還
    系爭房屋，則原告自應待上開期日屆至，而伊仍未遷出交還時，再為訴訟請求始
    為有理等語，資為抗辯。
二、原告主張系爭一二七、一三一號土地為其所有，而被告雲林縣政府、北港國中現
    管理使用系爭房地，並將該房地提供予現住人即被告丁○○使用，而原告與被告
    雲林縣政府間充其量僅有使用借貸之法律關係之事實，業據提出土地登記簿謄本
    、地籍圖謄本、監察院函影本為證，且為被告所不爭執，並經本院會同雲林縣北
    港地政事務所測量人員鑑測現場屬實，有勘驗筆錄及土地複丈成果圖附卷可稽，
    堪信原告之主張為真實。
三、按所有人對於無權占有或侵奪其所有物者，得請求返還之，民法第七百六十七條
    前段固定有明文，惟土地與房屋為個別獨立之不動產，縱使用房屋者不免使用其
    基地，但房屋與基地卻未必皆屬相同之人所有。原告起訴聲明包括請求被告丁○
    ○應自系爭一二七號土地之地上物（即原始主建物）遷出，惟原告得否行使此項
    權利之前提，首應探究系爭土地之地上物之所有權人為何人？及原告對系爭房屋
    有無支配權？查：
　　（一）按政府機關因代表國家（國庫）接收敵偽或日本人之不動產，係基於國家
　　　　　權利之關係，非基於法律行為而取得不動產之所有權，自無須登記即能發
　　　　　生取得所有權之效力（最高法院十八年度上字第一五七二號、四十年度台
　　　　　上字第一二四二號、第一九一二號、四十八年度台上字第一三六二號、五
　　　　　十二年度台上字第一四八五號判例可資參照）。
　　（二）有關系爭房屋之建築日期乃為二十二年間，於日本人撤離後即由雲林縣政
　　　　　府接收，雲林縣政府並將系爭房屋交由被告北港國中使用，被告北港國中
　　　　　再於六十四年三月一日配住予被告丁○○之情，為兩造所不爭執，復有被
　　　　　告北港國中提出之雲林縣立北港國民中學管理財產（房屋）登記卡乙份附
　　　　　卷可稽，且經本院履勘現場，系爭房屋乃為木造瓦頂平房，年代久遠，並
　　　　　製有勘驗筆錄在卷可憑，自堪信為真實，揆之前揭說明，被告雲林縣政府
　　　　　自日人接收系爭房屋之時起，無待登記即取得該房屋之所有權，是系爭房
　　　　　屋之所有權歸被告雲林縣政府，即被告北港國中係因被託付管理關係由被
　　　　　告雲林縣政府之交付而管理系爭房屋，且占有系爭土地，應認為系爭房屋
　　　　　之所有權人為雲林縣政府。被告雲林縣政府既將乎爭房屋交由被告北港國
          中管理，而被告北港國中復將乎爭房屋借予被告丁○○使用，被告丁○○
          即有使用權，亦即原告對於系爭房屋既無所有權亦無支配權，自無請求被
          告丁○○自系爭房屋遷出之權利，蓋被告丁○○是否得繼續使用系爭房屋
          ，係被告丁○○與被告雲林縣政府或被告北港國中間之關係，原告起訴請
          求被告丁○○自系爭房屋遷出，自無理由。
四、原告復主張被告雲林縣政府應將系爭房屋拆除之部分，則應審究者為系爭房屋是
    否有使用系爭土地之正當權源（即被告雲林縣政府與原告間就系爭土地，是否具
    有何種法律關係），苟被告雲林縣政府使用系爭土地無正當權源，自應負有拆除
    系爭房屋之權利義務。按稱租賃者，謂當事人約定，一方以物租與他方使用、收
    益，他方支付租金之契約，民法第四百二十一條第一項定有明文。被告北港國中
    雖辯稱：被告雲林縣政府與原告間就系爭土地有租賃關係，惟此未經被告雲林縣
    政府所主張，且亦無法舉證曾經訂立租約或支付租金之事實，尚難採信被告雲林
    縣政府與原告間就系爭土地有租賃關係。復按借用人應於契約所定期限屆滿時，
    返還借用物。借貸未定期限，亦不能依借貸之目的，而定其期限者，貸與人得隨
    時請求返還借用物。民法第四百七十條第一項前段、第二項分別定有明文。又使
    用借貸契約終止後，貸與人除得本於借用物返還請求權，請求返還借用物外，並
    得本於所有權之作用，依無權占有之法律關係，請求返還借用物（最高法院七十
    八年度台上字第六一０號判決意旨參照）。本件據原告提出雲林縣政府八十二年
    十二月九日府教國字第一四六四五三號函影本記載：「三、同段（按為北港段）
    一一七二之八四（即系爭一二七號土地重劃前之地號）、一一七二之一六四、一
    一七二之一六五、一一七二之二二四、一二八八之四、一二八八之十三、一二八
    八之七０號土地，其地上建物係北港國中宿舍，本府已以八十二年四月十五日八
    二府教國字第四四六四０號函請北港國中依報廢程序辦理報廢，再將土地交還糖
    廠，且土地當初皆以無償借用訂立契約，自無需繳納土地使用費。」（此件係被
    告雲林縣政府致原告函），顯見原告與被告雲林縣政府就系爭房屋占用之基地，
    確曾有使用借貨關係，惟被告雲林縣政府已同意終止使用借貸關係，原告即得依
    民法第四百七十條第一項、第七百六十七條第一項前段之規定行使權利，是原告
    請求被告雲林縣政府拆除系爭房屋，自屬有理由，應予准許。
五、再原告主張被告應將系爭房屋所占用之土地，及系爭一二七號土地如附圖所示空
    地面積０．０三四六六二公頃，及同地段一三一號土地如附圖所示空地面積０．
    ０００九五二公頃交還原告交還原告之部分，按諸前揭民法第七百六十七條規定
    ，原告固得請求系爭土地之無權占有人交還土地，惟尚須辯明系爭土地之無權占
    有人究竟為何人。按無權占有之占有人，包括直接占有人及間接占有人，將系爭
    房屋貸與他人，自屬間接占有人，而直接占有人與間接占有人，既均為占有人，
    自應負共同交還占有物之責。本件被告雲林縣政府所有之系爭房屋直接占用系爭
    土地，並占有上開空地部分，是被告雲林縣政府為直接占有人，而被告雲林縣政
    府將系爭房屋交由被告北港國中管理，被告北港國中基於管理系爭房屋，又借予
    被告丁○○居住，則被告丁○○因使用系爭房屋，對於系爭土地，及上開空地亦
    屬直接占有，被告北港國中則為間接占有人。原告主張被告北港國中、雲林縣政
    府應將前揭房屋所占用之土地交還原告之部分，為有理由，應予准許。至於原告
    請求被告丁○○自系爭房屋遷出部分，雖如前述為無理由，但其請求被告丁○○
    自系爭房屋遷出，當然含有請求其交還占用之房屋基地之意思，此部分因被告雲
    林縣政府及北港國中均已成無權占有，被告丁○○之占有權源係來自於被告雲縣
    政府及北港國中，自亦屬無權占有，故就此部分，仍應為命被告丁○○與被告雲
    林縣政府、北港國中併同交還系爭房屋占用之基地，及上開空地之判決。
六、被告丁○○雖主張其與被告北港國中就系爭房屋乃為租賃關係，且約定自其退休
    三個月內應自行搬遷，並經法院公證，其既未退休，原告自不得請求返還等語，
    然有關被告丁○○與被告北港國中就系爭房屋乃成立使用借貸契約關係一事，業
    據被告丁○○所提出之本院公證處七十五年度公字第六九一號公證書所載彼等所
    簽訂之契約乃為宿舍借用契約之文義自明，且觀之被告北港國中於被告丁○○任
    職期間每月於被告薪資扣繳之使用費，係用於宿舍之維修及管理，其金額之高低
    非按宿舍面積之大小及價值，衡量其使用之對稱價值而定，足認被告北港國中扣
    收之宿舍使用費非使用宿舍之對價，故被告丁○○使用宿舍，縱每月於薪資中扣
    繳宿舍使用費，亦難認有租賃關係之存在，而為使用借貸關係，且據契約相對性
    之原則可知，被告丁○○僅得對抗與其簽訂借用契約之被告北港國中而已，其不
    得據此借用契約對抗原告，是被告丁○○主張原告不得收回宿舍，即無可採。
七、原告陳明願供擔保，請准宣告假執行，就其勝訴部分，經核無不合，爰酌定相當
    擔保金額准許之；至原告敗訴部分，其假執行之聲請，已失所附麗，應予駁回。
八、據上論結，本件原告之訴為一部有理由、一部無理由，依民事訴訟法第第七十九
    條但書、第八十五條第一項、第三百九十條第二項，判決如主文。
中　　　華　　　民　　　國　　九十一　　年　　　六　　　月　　二十四　　日
                              臺灣雲林地方法院民事庭
~B法　　　官　陳秋如
右為正本係照原本作成。
如對本判決上訴，應於判決送達後二十日內向本院提出上訴狀。（須附繕本）
中　　　華　　　民　　　國　　九十一　　年　　　六　　　月　　二十四　　日
~B法院書記官　廖錦棟
